臺灣高等法院民事判決　　　　　　　　 93年度再易字第197號
　　再審原告　　甲○○
　　再審被告　　台北縣五股鄉農會
　　法定代理人　陳太郎
上列當事人間請求給付借款事件，再審原告對於中華民國九十一
年九月四日本院九十一年度上易字第五九九號確定判決、九十二
年六月十二日本院九十二年度再易字第一一五號確定裁定、九十
三年八月十七日本院九十三年度上易字第五二○號確定判決、九
十三年九月十六日本院九十三年度再易字第一○六號確定判決、
九十三年十一月三十日本院九十三年度再易字第一七六號確定判
決提起再審之訴及聲請再審，本院未經言詞辯論判決如下：
    主      文
再審之訴及再審之聲請均駁回。
再審之訴及再審聲請訴訟費用由再審原告負擔。
    事實及理由
一、再審原告起訴或聲請意旨略以：行政院金融監督管理委員會
    銀行局銀局(一)字第○九三○○三三九八九號函，函知再審原
    告金融市場現行新基本放款利率及房屋貸款利率等各銀行訂
    定利率依據，係再審原告再去函該局調查，經該局於民國（
    下同）九十三年十二月六日來函接獲而知悉。該局提供建議
    再審原告至中央銀行及中華郵政公司等網站查詢上開主要相
    關利率數據，經再審原告上網蒐錄取得最新中央銀行利率表
    及中華郵政公司郵匯局利率表。因再審原告之前全然不知郵
    匯局之前開利率數據亦為政府供作各銀行訂定新基本放款利
    率及房屋貸款利率基準之一，舉證時間當然依上網截錄獲取
    時為確定知悉而得提出作證，詎九十三年再易字第一○六號
    判決理由卻稱早為再審原告所知悉，而棄拒為證。此事亦是
    本院九十一年度上易字第五九九號案訴訟期間即已存在之事
    實，但不知有此，故未經斟酌。九十三年度上易字第一七六
    號判決理由稱之為道德勸說顯有認知偏差。上開函文足證再
    審被告未依中央銀行及銀行公會之建議訂出合理房貸利率，
    於原審法院故意隱瞞以上法律事實，一再強迫再審原告付出
    不合理之利息，並用不正當手段，先假借報請上級後再決定
    是否降息，卻反指再審原告違約，再審原告並無違約，僅有
    續約之問題，未能完成續約之責任是在再審原告，再審被告
    主張之合約根本就是違法。為此，依民事訴訟法第四百九十
    六條第一項第十三款規定，提起本件再審之訴，請為廢棄案
    由欄所示原確定判決或裁定，並命再審被告應給付再審原告
    新台幣（下同）柒拾肆萬元，及自九十二年四月三日起按年
    利率百分之五計算之利息之判決等情。
二、按再審之訴，應於三十日之不變期間內提起；其期間自判決
    確定時起算，判決於送達前確定者，自送達時起算；其再審
    之理由發生或知悉在後者，均自知悉時起算，民事訴訟法第
    五百條第一項、第二項定有明文。由前開規定就確定裁定聲
    請再審，準用之，亦為同法第五百零七條所明定。本件再審
    原告主張行政院金融監督管理委員會銀行局銀局(一)字第○九
    三○○三三九八九號函，係其去函財政部詢查，經該局於九
    十三年十二月六日來函，再審原告於九十三年十二月六日接
    獲而知悉，為本院本院九十一年度上易字第五九九號確定判
    決、九十二年度再易字第一一五號確定裁定、九十三年度上
    易字第五二○號確定判決、九十三年度再易字第一○六號確
    定判決、九十三年度再易字第一七六號確定判決未予斟酌之
    新證據。則知悉前開再審事由時，迄九十三年十二月二十八
    日提起本件再審之訴或再審之聲請時止，尚未逾三十日之不
    變期間，應予說明。
三、次按，當事人發現未經斟酌之證物或得使用該證物者，得以
    再審之訴對於確定終局判決聲明不服。但以如經斟酌可受較
    有利益之裁判者為限。民事訴訟法第四百九十六條第一項第
    十三款定有明文。又按，再審之訴顯無再審理由者，得不經
    言詞辯論，以判決駁回之，亦為民事訴訟法第五百零二條所
    明定。而再審之訴，以發現未經斟酌之證物為再審之理由者
    ，如其證物是否可採，須依調查證據之結果始能斷定，即非
    民事訴訟法第四百九十八條第二項（按舊法）所謂顯無再審
    理由（最高法院著有二十八年上字第五六一號判例）。惟再
    審原告於再審狀內主張之再審理由，如無須依法定調查證據
    ，即能斷定再審之訴為無再審理由者，法院即得依民事訴訟
    法第五百零二條規定，不經言詞辯論而駁回再審原告之訴。
四、經查，再審原告提起再審之訴或聲請再審，係主張發現未經
    斟酌之證物，固據提出前開行政院金融監督管理委員會銀行
    局銀局九十三年十一月二十九日銀局(一)字第○九三○○三三
    九八九號函為證。而該函中並稱：有關銀行訂定基本（基準
    ）放款利率之方式，依銀行公會建議方案有按『中央銀行重
    貼現率』或『一個月之金融業隔夜拆款加權平均利率』或『
    其他基礎，包括其他利率之加權平均利率』任一方案加一定
    比率等三種方式。」；「銀行公會係建議按『各銀行本身之
    新基本放款利率』、『主要銀行之定期存款（或定儲）平均
    利率』、『短期票券次級市場平均利率』或『郵匯局一年期
    或二年期定期儲金機動利率』作為訂價基礎。」等語。惟查
    ：前開方案，僅為銀行公會對銀行之建議，並無強制限制銀
    行訂定基本放款利率、房貸利率之權力。上開行政院金融監
    督管理委員會銀行局書函中亦記載：「二、至房貸利率部分
    ，銀行公會係建議按……作為訂價基礎，並視客戶信用狀況
    及往來情形，依上述訂價基礎之一予以加碼。」等語，亦證
    明上開方案僅供銀行參考作為訂定利率之基礎，而中央銀行
    責成銀行公會制訂之基本放款利率及房貸利率訂價模式之改
    進方案，提供銀行多種利率訂定之方案，使銀行於訂定基本
    放款利率時有多種訂價基礎可亦選擇，以解決銀行制訂基本
    放款利率過於僵化之問題，消費者亦因此有多種不同利率之
    選擇，消費者如認為某家銀行之利率偏高，可選擇向利率較
    低之其他銀行訂約，如已訂約，亦可斟酌利率差額等因素，
    選擇向其他利率較低之銀行訂約，或與原訂約銀行協商調降
    利率，而非以利率不合理而拒絕清償債務。是再審原告主張
    於前揭確定之民事訴訟事件程序中，就兩造間借款利率之爭
    議，再審被告未依前開函文中所稱中華民國商業同業公會訂
    定之基本放款利率制度及房貸利率訂價模式之方案，調降放
    款利率，兩造間之貸款契約為違法云云，並非可採。
五、從而，本件再審原告所提之證物，即行政院金融監督管理委
    員會銀行局銀局(一)字第○九三○○三三九八九號函，縱經斟
    酌後，亦顯難為再審原告有利之認定，再審原告據以提起再
    審之訴或再審之聲請，顯無再審理由，爰不經言詞辯論，逕
    予判決駁回。
六、據上論結，本件再審之訴及再審之聲請為無理由，爰判決如
    主文。
中    華　  民　  國　　94　　年　　1 　  月　　7   　日
                  民事第五庭審判長法　官　林丁寶
                          　　　　法　官　陳博享
                          　　　　法　官　林恩山
正本係照原本作成。
不得上訴。
中　　華　　民　　國　　94　年　　1 　　月   　10  　日
　　　　　　　　　　　　　　　　　書記官  周淑靜
